臺灣高等法院臺南分院刑事裁定　　　　　　　九十一年度聲再字第五三號　　　Ｇ
　　　再審聲請人
　　　即受判決人　甲　○　○
右列聲請人因背信案件，對於本院九十年度上易字第一０一九號中華民國九十一年二
月六日確定判決（臺灣嘉義地方法院八十八年度訴字第三六八號、臺灣嘉義地方法院
檢察署八十八年度偵字第四二六九號、八十八年度偵字第三四五五號）聲請再審，本
院裁定如左：
      主      文
再審之聲請駁回。
      理      由
一、再審聲請人即受判決人甲○○聲請再審意旨略以：聲請人因背信案件，經原審判
    處有期徒刑七月確定在案，茲因原判決有重要證據漏未審酌，足生影響於原判決
    之結果，爰依法聲請再審。按原判決係以「蕭登標以尋找人頭作為貸款戶之方式
    ，以知情且有犯意聯絡之嘉義縣竹崎鄉農會會員洪添境為貸款人頭，並由事先知
    情之竹崎農會放款組組長甲○○（原名林聰賢）代辦相關手續，於徵信中加以護
    航‧‧‧總計洪添境自竹崎農會貸得一千三百五十萬元供蕭登標使用，而迄今尚
    積欠本金三百九十二萬四千二百五十一元未還，足以生損害於竹崎農會。」等云
    云，據以作為認定聲請人涉有背信犯行之主要論據。然刑法第三百四十二條第一
    項之背信罪，須行為人有違背職務之行為且致生損害於本人之財產或其他利益者
    ，始足該當本罪之構成要件。經查：
    （一）原判決係以「被告事先明知洪添境係非水上農會或竹崎農會會員之被告蕭
          登標之貸款人頭，亦無視其有無還此高額貸款之能力，竟仍故意同意核准
          貸款給洪添境，並將貸款均交由蕭登標一人運用」為由，認聲請人所為之
          徵信過程係屬違背職務之行為。惟：
          (1)被告確無事先明知洪添境係蕭登標之貸款人頭等情事：洪添境於原審曾
            供稱伊係將身分證、印章交由伊女婿及證人蕭文傳辦理貸款事宜，此亦
            為原審所是認，而伊所提出之貸款聲請書亦未表明係貸款人頭。是以，
            整個貸款過程，並無與幕後實際貸款者有關之人出面與農會接洽貸款事
            宜，聲請人確實未能從中查知。況洪添境於調查局八十六年一月十一日
            調查中供稱：「前述貸款係由竹崎鄉農會放款承辦人甲○○持相關貸款
            文件給伊蓋章及辦手續，故甲○○『應』知伊係蕭登標之貸款人頭」，
            除可證明伊所為「聲請人應知道」之供詞為個人臆測之詞不足採信外，
            更可得知洪添境並未明白告知聲請人伊為貸款人頭一事。再者，貸款所
            得款項係交給洪添境本人，而利息亦由洪添境向農會繳納，是以洪添境
            事後將款項交由何人使用，及何人向伊提供繳納利息之資金，實非被告
            所能知悉，亦非被告所能置喙。總此，所謂「明知」係指聲請人必須自
            洪添境處受明確告知時，始足當之，即便經由傳言、耳語而知悉，如未
            經當事人證實，尚非屬事先已明知。而本案聲請人從所接觸之文件及當
            事人中實無從事先得知洪添境為貸款人頭之事實。就此，聲請人於原審
            曾提出洪添境之貸款聲請書、放款批覆書及不動產調查表為證，詎原審
            卻未加以審酌，僅以洪添境所為臆測之詞而認定聲請人事先明知伊為貸
            款人頭，顯有重要證據漏未審酌之違誤。
          (2)農會會員向農會聲請貸款時，農會僅係就申貸人之身分是否為本會會員
            加以審核，至其是否有貸款之真意，並非徵信過程之項目，亦非農會所
            能干涉。經查：農會信用部業務管理辦法第十條規定農會信用部不得對
            非會員辦理放款，是只要農會所放款之對象具有農會會員之身分，即未
            違反本條之規定，並無違法不當之處。簡言之，申請貸款之會員是否為
            他人之人頭，於農會依現行規定審核放款與否之過程中，並未居於重要
            之地位，不因之而駁回其申貸。緣此，聲請人於徵信工作之執行中，並
            未受農會要求有查核貸款者是否為他人人頭之責任，是其未有違背職務
            之行為，事屬至明。且依主管機關財政部金融對該條所為之解釋，亦答
            覆「非農會會員利用會員身分貸款，以迴避前開第十條第一項之限制，
            在該會員同意配合辦理下，尚難遽以認定違反上開規定，惟其經辦人員
            如事先知情，是否構成背信之刑事責任，應不以違反上開辦法第十條第
            一項為主要考量因素」，足見，單就「是否明知會員係非會員之人頭」
            此部分而言，於縱使明知之情形下同意放款，仍非屬違背職務之行為，
            亦即並非違反放款，更遑論聲請人事先並不知情。就此，聲請人於原審
            曾提出該管理辦法及財政部金融局之函釋證明並非違反放款，詎原審卻
            未加以審酌，僅憑一己之見在無其他明文規定可資依據下，以推測之詞
            擴大解釋相關法令，率認聲請人係違法放款。
          (3)聲請人亦無原審所認「無視其有無還此高額貸款之能力，竟仍故意同意
            核准貸款給洪添境」之情事：查聲請人於竹崎鄉農會僅負責擔保品查估
            之徵信工作，於農會放款之流程中，係屬低層之基層職員，任一貸款之
            核准放款，於聲請人徵信後，尚須經放款主辦、主任、秘書及總幹事等
            層級，逐層審核通過後始得放款，絕非聲請人一人所能決定貸放與否。
            況查會員資格及貸放條件之審核，係屬放款主辦（即授信人員）之職務
            範圍，並非徵信人員之工作職責，是以貸款會員所提供之擔保品，究竟
            實際尚可貸得多少金額，始與其本身還款能力相當，實為授信人員所應
            考量之問題，非聲請人徵信工作之責任，實不得以之非難聲請人有違背
            職務之行為。次查，竹崎鄉農會於八十二年度及八十四年度會員代表大
            會之決議案中，分別通過各該年度農會對每一會員及其同戶家屬放款之
            最高額度定為新台幣（下同）二千三百萬元及四千萬元。而本案洪添境
            三筆貸款總金額僅為一千三百五十萬元，並未超過放款額度上限。詎原
            審就竹崎農會之相關規定漏未審酌，在明顯未有超過限額之情形下，憑
            空推斷貸放金額業已超出規定之限額，誠屬謬誤。復查，聲請人於竹崎
            農會之職務僅擔任擔保品查估之徵信工作，已如前述。而本案洪添境三
            筆貸款之擔保品，聲請人於徵信後之評估價額並未有高估之不法情事，
            此由聲請人所估之價格相較於法院執行處拍賣所鑑定之價格為低，可資
            為證。其後之貸放金額亦未有超貸之情形，足見本案就會員資格及擔保
            品之價值，均經詳細審核，並無不法情事，係屬合法合理之貸放，為農
            會信用部執行業務上必要且正常之營業行為，未見有何違背職務之處。
            因之，只要洪添境在並非他人人頭之情形下，提出同樣之擔保品仍能貸
            得同樣之金額，則聲請人所為即屬符合規定之行為，無違背職務之瑕疵
            可指。
    （二）原審判決復以「至所貸之金額，‧‧‧竹崎農會之部分上積欠本金三百九
          十二萬四千二百五十一元未還，‧‧‧致生損害於竹崎農會」等由，認定
          聲請人所為已致生損害於竹崎農會，惟：
          (1)聲請人就洪添境提供之擔保品所為之估價並無高估，已如前所述。而農
            會於決定放款金額時，亦非以所估之價額全數放款，仍依一定比率縮減
            金額放款，以迴避風險，確保得以獲得全部貸款額之清償。是以，若仍
            受市場、經濟、景氣循環等非人力所能控制因素之影響，造成房地價值
            滑落，市場購買意願低落，致使最終拍賣後無法獲得全部之清償，實非
            任何人之故意行為所致。
          (2)再者，農會信用部放款以收取利息，本身即屬營業行為，是其至多至少
            仍須負擔一定之風險，勢必未能每筆放款皆能全數收回。而本案洪添境
            所貸之三筆借款，其中八十二年四月三十日之貸款已於八十七年十月十
            四日全數清償完畢，農會並未受有損害。八十四年八月九日之二筆貸款
            ，亦皆按期繳納本息至八十六年三月二十五日，實非原審所認「一經貸
            款後，借款人即無力繳納本息，勢必僅靠拍賣抵押物求償，甚或求償無
            門」，就此，聲請人曾提供竹崎鄉農會放款情形表為證，足以顯示竹崎
            農會未能收回全部放款金額，實乃基於正當原因之市場因素所致，聲請
            人確無致生損害於竹崎農會之任何不法意圖及行為。詎原判決對此亦漏
            未審酌，未於判決中說明不採之理由，顯足生影響於原判決之結果。
    （三）按「刑法上之背信罪為一般的違背任務之犯罪」最高法院三十年上字第一
          七七八號及六十三年台上字第二九二號分別著有判例。又「刑法第三百四
          十二條第一項之背信罪，必須違背任務之行為，具有為圖取不法利益，或
          圖加不法損害之意思，為構成要件，若本人利益之受損害，乃基於正當原
          因，並非不法，則因缺乏犯罪意思要件之故，即難律以本罪。」同院五十
          三年台上字第二四二九號亦著有判例可稽，揆諸本案聲請人於原審所提出
          之各項證據，可得確信聲請人並無任何違背職務之行為，亦未故意造成竹
          崎農會受有損害，實不該當刑法背信罪之構成要件。詎原審對此等重要證
          據漏未審酌，顯足生影響於原確定判決，為此爰提起本件再審云云。
二、按不得上訴第三審法院之案件，其經第二審確定之有罪判決，如就足生影響於判
    決之重要證據漏未審酌者，得為受判決人之利益，聲請再審，刑事訴訟法第四百
    二十一條固定有明文。惟所謂重要證據漏未審酌，係指第二審判決前已經提出之
    重要證據未予審酌，且該證據必須可認為足以動搖原判決事實之認定者始足當之
    ，苟該證據業已提出經原確定判決予以指駁，並敘明捨棄不採之理由，或縱提出
    未斟酌，惟如經斟酌亦不足以動搖原判決者，或判決確定後始發現之證據，判決
    當時無從斟酌者，即非該條所謂重要證據漏未審酌，亦不足以構成聲請再審之事
    由，有最高法院二十八年抗字第八號、三十五年特抗字第二一號判例足資參照。
    亦即，本條所謂「足生影響於判決之重要證據漏未審酌」，係指當事人於第二審
    法院判決前，已發現而提出之證據，足以影響、變更判決結果，而法院漏未審酌
    而言。如第二審法院依調查之結果，本於論理法則、經驗法則，取捨證據、認定
    事實者，則不包括之。
三、經查：原判決係依聲請人即被告甲○○於調查站自白：其於洪添境申請貸款時即
    已知悉洪添境為蕭登標之人頭等語，核與同案被告洪添境、蕭登標等人所供相符
    ，並審酌借款申請書影本四份、借據影本三份、不動產調查表三份、他項權利證
    明書影本三份、不動產設定契約書影本三份、徵信報告表三份、竹崎農會轉帳收
    入支出傳票影本三份、取款憑條影本三份，及竹崎農會八九竹信字第三四○九號
    函、農會信用部業務管理辦法第十條、第十一條、第十二條之規定等資料，本諸
    經驗及論理法則，對如何認定被告甲○○背信犯行得心證之理由，業於判決理由
    欄第貳部分一一敘明詳盡。
四、本件聲請人所舉上開再審事由（一）(1)所謂重要證據漏未審酌部分，無非係重述
    其否認犯罪之辯解，然此部分原判決業已審酌其於調查時之自白，及同案被告洪
    添境、蕭登標之供詞，對何以不採信其嗣後之辯解，詳於判決書理由欄貳、二部
    分分別指駁在案，是此部分自無重要證據漏未審酌之再審事由。次查，聲請意旨
    （一）(2)、(3)及（二）所指原判決漏未審酌農會信用部業務管理辦法之相關規定
    ，及財政部金融局八十九年七月四日台融局（三）字第八九二一三六七六號函釋
    ，及指稱其並未致生損害於竹崎鄉農會部分，業經原判決於理由欄第參部分第一
    點以「按農會信用部業務管理辦法第十條、第十一條之規定，一般人須申請加入
    為農會會員、贊助會員後，農會信用部始得辦理放款，故對非屬農會會員或贊助
    會員之人擬利用農會之會員或贊助會員充當貸款人頭向農會貸款時，農會信用部
    之放款承辦人員，如事先知悉該事實，依法均不得同意放款，否則即係違法放款
    。又依規定非農會會員不得向農會貸款，且辦理放款時，如事先知悉會員充當其
    他非會員之貸款人頭時，縱使有提供足額之擔保品，亦不得放款，且每名會員貸
    款額度亦有一定限度，以分散貸款風險，對此立論亦為被告林水炎於八十八年五
    月四日之偵查中所肯認。另放款承辦應評估貸款人之信用，應遵守公益性、安全
    性、成長性、流動性、收益性等金融界通稱之五Ｐ原則，做為對客戶信用評估之
    準據。而本案系爭之貸款，是否應注重貸款人之清償能力，而非僅以擔保品之時
    價為唯一考量，否則一經貸款後，借款人即無力繳納本息，勢必僅靠拍賣抵押物
    求償，甚或求償無門，當亦為專業之被告林水炎、王明昇、賴健榮、林坤泰、甲
    ○○及已死亡之被告林永陣等所熟知。查本件被告李溪中、葉萬順、龔銘世、羅
    錦稻、吳順益、李民、黃三倧、曾文淋、洪添境等均係以打零工或無業或靠子女
    支付生活之低收入戶，並無能力償還該高額貸款之農民，業據本院調查載明筆錄
    在卷。而本件被告林水炎、王明昇、賴健榮、林坤泰、甲○○及已死亡之被告林
    永陣等人於辦理吳福來、李溪中、葉萬順、龔銘世、羅錦稻、呂清溪、吳順益、
    李民、黃三倧、曾文淋、洪添境等人之貸款時，事先均明知其等均係非水上農會
    或竹崎農會會員之被告蕭登標之貸款人頭，亦無視其等有無還此高額貸款之能力
    ，竟仍故意同意核准貸款給吳福來等人，並將貸款均交由另案被告蕭登標一人運
    用。致迄八十九年十一月十日止，所貸款之金額水上農會部分尚有二億零七百零
    七萬一千一百七十元未還，竹崎農會部分尚積欠本金三百九十二萬四千二百五十
    一元未還，此有水上農會八九水農信字第二七七六號函、及竹崎農會八九竹信字
    第三四○九號函各一份附卷可稽，其等所為已違背其任務，致生損害於水上、竹
    崎農會，應足認定。」一節，詳細敘明認定聲請人確有違背職務，致生損害於竹
    崎鄉農會之背信行為；至原判決參、二部分雖僅係針對同案被告林水炎、王明昇
    、賴健榮及林坤泰等人，執財政部金融局上開函文辯稱另案被告蕭登標已提供足
    夠之擔保品，其貸款之手續並無違法等語，敘明經審酌該函文之內容，及本案各
    項事證，何以不採信同案被告林水炎、王明昇、賴健榮、林坤泰等人上開辯解，
    而認定其等背信犯行明確之理由。然本件聲請人甲○○亦身為竹崎鄉農會之徵信
    人員，其執行業務亦必須遵守上開農會信用部業務管理辦法之規定，而上開函文
    係就該管理辦法第十條前段產生適用上疑義之解釋，並業經原判決於理由欄內審
    酌說明，此部分原審雖未對聲請人之抗辯予以論及，然就此證據形式上觀之，縱
    予以審酌亦難為聲請人有利之證明，仍不影響本件犯罪事實之認定。從而，聲請
    意旨所稱重要證據漏未審酌之再審事由，無非係徒就原判決證據之取捨而為指摘
    ，揆諸前開規定，顯非適法，聲請人執此聲請再審，核無理由，應予駁回。
五、據上論斷，應依刑事訴訟法第四百三十四條第一項裁定如主文。
中    華    民    國      九十一      年      三      月      二十八    日
                                  臺灣高等法院臺南分院刑事第六庭
                                      審判長法官  楊    明    章
                                            法官  高    明    發
                                            法官  戴    勝    利
右正本證明與原本無異。
不得抗告。
                                      法院書記官  吳    銘    添
中    華    民    國      九十一      年      三      月      二十九    日
